【裁判字號】    95,上更(一),280
【裁判日期】    951213
【裁判案由】    強盜等
【裁判全文】
臺灣高等法院高雄分院刑事判決     95年度上更(一)字第280號
上  訴  人
即  被  告  丙○○○
選任辯護人  康進益律師
            王國論律師
上列上訴人因強盜案件，不服臺灣高雄地方法院94年度訴字第29
53號中華民國94年10月27日第一審判決（起訴案號：臺灣高雄地
方法院檢察署94年度偵字第15376 、16108 號），提起上訴，判
決後，經最高法院發回更審，本院判決如下：
    主  文
原判決關於強盜及定執行刑部分撤銷。
丙○○○無罪。
    理  由
一、公訴意旨略以：被告丙○○○與姓名年籍不詳之成年男子，
    基於強盜之犯意聯絡，於民國94年7 月11日凌晨4 時44分許
    ，攜帶客觀上可為凶器使用之刀子1 支，共同前往高雄縣林
    園鄉○○村○○路65號「臺灣巨蛋超商」，以刀子脅迫在場
    之店員乙○○，致使乙○○不能抗拒，而取走店內新臺幣（
    下同）2 萬7000元及乙○○所有價值4600元之手機1 支。因
    認被告涉有刑法第330條第1項之加重強盜罪嫌云云。
二、按犯罪事實應依證據認定之，無證據不得認定犯罪事實，刑
    事訴訟法第154條第2項定有明文。又認定犯罪事實所憑之證
    據，雖不以直接證據為限，間接證據亦包括在內；然而無論
    係直接或間接證據，其為訴訟上之證明，須於通常一般之人
    均不致有所懷疑，而得確信其為真實之程度者，始得據為有
    罪之認定，倘其證明尚未達到此一程度，而有合理性之懷疑
    存在時，即難為有罪之認定（最高法院76年度台上字第4986
    號判例意旨參照）。又按被告否認犯罪事實所持之辯解，縱
    屬不能成立，如無積極證據足以證明其犯罪行為，自不能以
    推測或擬制之方法，以為裁判基礎（最高法院78年台上字第
    1981號判決意旨參照）。
三、本件公訴人認被告涉有前開加重強盜罪嫌，係以：(1)被害人
    乙○○之證述；(2)扣案刀子1 支；(3)警員己○○所製作之職
    務報告1 紙；(4)現場照片等為其主要論據。訊據上訴人即被
    告則堅決否認有何上開犯行，辯稱：案發當時，伊在家睡覺
    ，並未至上址巨蛋超商強盜財物云云。
四、關於證據能力部分：
  (一)按被告以外之人於審判外之陳述，雖不符同法第159 條之1
    至第159 條之4 規定，而經當事人於審判程序同意作為證據
    ，法院審酌該言詞陳述或書面陳述作成時之情況，認為適當
    者，亦得為證據；當事人、代理人或辯護人於法院調查證據
    時，知有同法第159 條第1 項不得為證據之情形，而未於言
    詞辯論終結前聲明異議者，視為有前項之同意，同法第159
    條之5 亦已明揭其旨。證人乙○○於警詢之陳述，及本案卷
    內其他書面陳述，雖係被告以外之人於審判外所為之言詞陳
    述，為傳聞證據，然檢察官、被告及辯護人於本院言詞辯論
    終結前均未聲明異議，且本院審酌證人乙○○於警詢所為陳
    述及其他書面陳述作成時之情況，無何不適當之情形，是依
    上開規定得作為證據。
  (二)按被告以外之人於偵查中向檢察官所為之陳述，除顯有不可
    信之情況外，得為證據，刑事訴訟法第159 條之1 第2 項定
    有明文。證人乙○○於偵查中具結後向檢察官所為之陳述，
    屬傳聞證據；惟現階段刑事訴訟法規定，檢察官代表國家偵
    查犯罪、實施公訴，依法其有訊問被告、證人及鑑定人之權
    ，而實務運作時，檢察官偵查中向被告以外之人所取得之陳
    述，原則上均能遵守法律規定，不致違法取供，其可信度極
    高，且本案被告及辯護人並未提出有何顯不可信之情形，且
    乙○○於原審及本院審理時均到庭作證，而經被告及其辯護
    人對質、詰問，而保障被告之對質、詰問權，故其偵訊筆錄
    依上開規定得為證據。
五、經查：
  (一)被害人乙○○固於警詢、偵查及原審審理時指訴被告為本案
    持刀強盜之人，其於94年7 月11日第2 次警詢時指述稱：當
    時到伊店內搶案之搶匪之一有向伊說「把鑰匙拿出來」，與
    現在現場模擬之嫌犯口音及音調相符，搶案當時犯嫌雖戴安
    全帽及口罩，但伊有看見其中一名犯嫌左胸有刺青並且犯嫌
    講話的口音（閩南語）、走路有跛腳之特徵就是丙○○○無
    誤，並且當時威脅伊所使用之刀子，與警方讓伊所指認的確
    實是當天犯案工具無誤等語（見警卷第13頁）；又其於偵訊
    時證稱：當時只有伊1 人在櫃檯裡面低頭寫字，聽到開門聲
    音，看到2 人戴安全帽，對方亮刀叫我鑰匙交出來；丙○○○拿刀比在我面前，後來就叫我站旁邊，另一個去搶收銀台
    及櫃子下面的錢等語（見94偵字第16108 號卷第24頁）；其
    於原審審理時證稱：伊在警局有指認被告，伊是先認刀子，
    然後再透過雙面鏡指認被告，而且還有聽被告當場講台語的
    口音及語氣；案發當時被告就貼近伊旁邊而已，手上拿著刀
    子對著伊比劃，並拉著伊的手臂叫伊站到旁邊，但是刀子並
    沒有架著伊，另一名歹徒（成年男子，年約20、30歲）有進
    到櫃檯，被告沒有進到櫃檯；拿刀的歹徒他走路跛腳，看起
    來像是受傷，而且他穿的衣服鬆鬆垮垮的，可以看到胸前有
    刺青，伊還有看到他拿刀子，還有聽到他講台語的口音等語
    （見原審卷第78、79頁）。而其於本院審理時亦證稱：被告
    確為當時2 名歹徒中拿刀子的人等語（見本院95年11月1 日
    審判筆錄，更(一)卷第78頁）。亦即被害人乙○○始終證稱：
    被告即為當時持刀強盜之歹徒等語一致。而乙○○於警局指
    認被告時（94年7 月11日22時許）距案發之時間（94年7 月
    11日4 時44分許）不到1 天，是其對被搶經過應仍記憶清晰
    ，又其與被告素無怨隙，故應無故意誣陷之虞。惟依據其於
    案發當日，即94年7 月11日上午6 時30分許，被告尚未因另
    案被逮捕前，乙○○在高雄縣警察局林園分局林園派出所製
    作之第1 次警詢筆錄，其係指述稱：2 名歹徒共乘一光陽黑
    色重機車，車牌號碼不詳，其中1 名歹徒身穿白色T 恤和黑
    色長褲年齡約18歲左右，戴半罩式安全帽、黑口罩，另1 持
    刀歹徒穿白色長Ｔ恤、藍色長褲、年齡約18歲左右，戴半罩
    式安全帽、白色防塵口罩，2 名歹徒身高約175 公分左右，
    身材均瘦高，皮膚均為黑膚色，均操閩南語口音等語（見警
    卷第7 頁）。則依據其上開第1 次警詢時之陳述，持刀強盜
    之歹徒係穿白色長T 恤、藍色長褲，戴半罩式安全帽及白色
    防塵口罩，且持刀歹徒僅對乙○○以台語講一句「把鑰匙交
    出來」，又2 名歹徒係於4 時44分21秒進入超商，得手後於
    4 時46分8 秒離開超商，此經原審94年10月13日審理時勘驗
    超商內之錄影光碟而記載於勘驗筆錄附卷可稽（見原審卷第
    91 頁） ，亦即歹徒在超商內強盜之過程歷時僅約1 分47秒
    ，則在此短時間內及歹徒僅對被害人講一句話之情形下，歹
    徒之口音、臉部及身體特徵等，被害人是否能全然無誤地觀
    察，實不能無疑。再者，乙○○於上開第1 次警詢時，則並
    未提及該持刀歹徒左胸有刺青、走路有跛腳等身體上之特徵
    ，係於第2 次警詢筆錄時，方才指出上開特徵。而其第2 次
    警詢筆錄係被告於94年7 月11日下午4 時48分許，因另犯竊
    盜案件被逮捕後，為警通知被害人乙○○前去指認被告是否
    為強盜案件之持刀歹徒，乙○○始於同日晚上22時50分，在
    林園派出所製作第2 次警詢筆錄，此業經製作其筆錄之林園
    派出所警員戊○○於本院審理時所證明（見本院95年11月1
    日審判筆錄，更(一)卷第83頁），且戊○○證稱：被害人第1
    次警詢時，並未提到持刀歹徒之身體特徵等語。再參諸乙○○於本院審理中證稱：是看到被告之後才製作第2 次警詢筆
    錄等語（見本院更(一)卷第76頁），則雖然乙○○自始自終均
    堅詞指證被告即為當時持刀強盜之人，然則依據上開被害人
    指認被告之經過，本院認被害人乙○○尚難完全排除有誤認
    之虞，而不能依其指認即遽予認定被告犯行。
  (二)再查，本案經原審當庭勘驗94年7 月11日上址「臺灣巨蛋超
    商」錄影光碟之結果：94年7 月11日4 時44分21秒許，2 名
    均戴半罩式安全帽及口罩的瘦高男子進入超商內，其中1 名
    男子持刀穿無領白色長袖T 恤（狀似內衣）先走進超商，該
    名男子體型與在庭被告之瘦高體型相仿，另1 名男子則跟在
    後面，該名持刀之男子把刀子放在所持之咖啡色塑膠袋中作
    為掩飾，嗣走近櫃台時將刀子取出，喝令被害人自櫃檯中出
    來，站到一邊，另1 男子則未持任何凶器，是穿短袖，即進
    入櫃台中開始拉出抽屜拿取錢財，該名持刀之人則持刀在旁
    看守被害人，得手後2 人即於94年7 月11日4 時46分8 秒許
    離開超商（見原審卷第91頁）。復經前審勘驗上開錄影帶光
    碟之結果：行搶之人為2 名男子，其中1 名走在前面（持刀
    者）所穿著之上衣衣領部分較鬆垮，而且衣領較低，走在後
    面之男穿著圓領T 恤（見前審卷第88頁）。是依上開勘驗之
    結果，與證人乙○○所證述被搶經過之情節相符。惟該2 名
    歹徒戴半罩式安全帽及口罩，勘驗結果仍無法清楚辨識渠等
    之面貌，雖持刀之歹徒之身型瘦高與被告體型相仿，且持刀
    之歹徒確有持刀看管被害人乙○○，2 人間距離甚近，時間
    近1 分鐘之久，又當時超商內燈光明亮，持刀之人穿著之上
    衣衣領部分確較為鬆垮，衣領亦較低，故被害人乙○○確有
    可能看見持刀歹徒胸前刺青之特徵，惟自錄影光碟勘驗過程
    中，則尚無法確認持刀歹徒胸前是否確有刺青。又經原審當
    庭勘驗被告上半身之結果：被告之左前胸、左上肩、左上臂
    、右上臂確均有刺青等情（見原審卷第91頁），又依卷附之
    被告上半身裸身之照片（見原審卷第110 頁），被告左鎖骨
    下方之胸部部位確有明顯之圖騰刺青無訛。衡情，該處之刺
    青特徵並非常見，且該刺青之位置並非在明顯處，又被害人
    乙○○於被搶時，確有可能看見歹徒該項刺青特徵，業如上
    述，惟乙○○若確於當時有看見歹徒上開刺青之特徵，該特
    徵又係明顯，則乙○○於第1 次警詢時何以未能陳述上開特
    徵？而係於見到被告後之第2 次警詢時才提及上開特徵？故
    本院認上開勘驗超商錄影之結果，雖認持刀歹徒與被告間體
    型相近，但乙○○上開陳述尚不能排除係於第2 次警詢筆錄
    前見到被告上開身體特徵後，才為上開身體特徵之錯誤回憶
    ，故仍不能依據上開被害人指述及勘驗結果，即遽予認定被
    告犯行。
  (三)另查，被告於94年7 月11日下午4 時48分，因侵入高雄縣大
    寮鄉○○村○○○路329 巷17號甲○○住宅竊盜時，為民眾
    發現報警，而當場在同巷10號前為林園分局昭明派出所警員
    查獲，又依據昭明派出所警員己○○於本院審理時到庭證稱
    ：當時是附近百姓將被告圍起來，而在距離案發現場約200
    公尺處逮捕被告。被告被帶往警察局後，在案發現場騎樓下
    發現扣案刀子1 把，以及2 瓶礦泉水，依據被害人說那2 瓶
    礦泉水是在屋內的，刀子則不是他們的，而刀子與礦泉水放
    在一起，礦泉水應該有喝過，但不知道是何人喝的，當時並
    無法證明刀子是被告所有，故當時並未將刀子一併移送等語
    （見本院95年11月1 日審判筆錄，更(一)卷第80-82 頁）。據
    上可知，扣案刀子雖係於逮捕被告後，在逮捕被告現場所查
    扣，但並非在被告身上查獲，是否確係被告所有，尚有疑義
    。且扣案之刀子1 把，經送指紋鑑定，亦未發現有清晰可供
    比對之指紋，此亦有法務部調查局95年2 月22日調科貳字第
    09500077410 號函1 紙可稽（見前審卷第80頁）。雖然，經
    本院再次勘驗上開超商錄影光碟後認：錄影帶歹徒所持刀子
    與扣案刀子係同一款式，但無法確定係同一把刀子等語，有
    本院95年11月1 日審理時勘驗筆錄在卷可稽（見本院更(一)卷
    第85頁），但據上僅能認定強盜之歹徒所持之刀子與扣案刀
    子係同一款式，但仍無法確認扣案之刀子即為當時強盜所用
    之刀子，亦無法確認扣案刀子係被告所持有。
  (四)再者，本院上開勘驗錄影光碟結果尚認：持刀歹徒安全帽後
    腦杓所露出的頭髮稍長；錄影光碟第三段歹徒至店外停放機
    車後走路至超商有畫面顯示2 歹徒均有跛腳現象等語（見本
    院更(一)卷第85頁）。而被告於當日遭逮捕時則係俗稱「三分
    頭」之短髮，且身著白色短T 恤、藍色長褲，此有被告查獲
    後所拍攝供被害人乙○○指認之照片在卷可稽（見警卷第19
    頁）。另被告曾於94年6 月29日下午7 時30分許，在高雄縣
    林園鄉○○○ 路98號侵入住宅行竊時，為被害人發現報警查
    獲，查獲當時亦曾拍攝被告上半身照片，被告當時亦係「三
    分頭」之短髮，此亦有該照片附在該卷內可稽（見94偵1537
    6 號案警卷第18頁），亦即本案持刀強盜之歹徒其戴半罩式
    安全帽時，所顯示之後腦杓之頭髮特徵，與被告上開髮式並
    不相同。除非持刀強盜之歹徒於強盜後之上午4 時46分許以
    後，至同日下午7 時30分許為警逮捕時止，曾剪頭髮，否則
    持刀歹徒之頭髮特徵，即明顯與被告被逮捕時之特徵不相符
    合。更何況被告尚且於同時上午11時40分許，曾侵入高雄縣
    大寮鄉○○村○○○路329 巷4 號丁○○○住處行竊，此為
    原審判決認定之犯罪事實，則當時持刀進入超商強盜之人是
    否即為被告？確不能無疑。
  (五)另查，被告始終否認其於94年7 月11日案發前腳有受傷致有
    走路跛腳之情，惟警員戊○○於本院審理時證稱：被告被查
    獲進來時，走路一跛一跛的，但何腳受傷伊不清楚等語（見
    本院更(一)卷第83-84 頁），又本院函查被告於案發前之就醫
    紀錄並依就醫紀錄調取被告病歷，被告確曾於94年6 月25日
    下午因「髖、大腿、小腿、膝挫擦傷；足、趾挫擦傷」而至
    醫院就診，此有被告之就診紀錄在卷可憑（見本院更(一)卷第
    106 、111 頁），則被告上開否認之情詞，實無足採信。惟
    查，上開錄影光碟勘驗結果，雖然影像顯示歹徒確有走路破
    腳現象，但係2 名歹徒於畫面中均呈跛腳現象，則是否為錄
    影影像所造成之現象？或2 名歹徒確均有跛腳？尚不能確認
    。惟被害人乙○○係於第2 次警詢時才提及歹徒上開跛腳特
    徵，於第1 次警詢時則並未提及，已如上述，且歹徒於強盜
    行走時若有跛腳現象，則應係一顯著之特徵，則被害人何以
    於第1 次警詢時未提及？而於第2 次警詢看見被告後才提及
    ？而本案持刀強盜之歹徒是否確有跛腳現象，又尚不能確認
    ，業如上述，則本院認縱被告上開所辯不足採信，則亦不能
    遽認被告即為持刀強盜之人。
  (六)另經警於上址臺灣巨蛋超商之櫃檯收銀機下方抽屜表面採獲
    2 枚指紋，經送請內政部警證署刑事警察局鑑驗結果，亦因
    紋線不清、特徵點不足，無法比對，亦有該局94年8 月18日
    刑紋字第0940117884號函及高雄縣政府警察局林園分局95年
    4 月3 日高縣林警偵字第0950004343號函各1 紙可按（見前
    審卷第93至95頁），亦即該項證據亦不能證明本案係被告所
    為。此外，逮捕被告時，亦未曾查獲被害人被搶之金錢及行
    動電話，上開與扣案刀子一併為警發現之使用過之礦泉水，
    亦未經送鑑定，是否為被告所飲用，故本案除上開事證外，
    已無其他不利被告之證據，然上開不利被告之證據，並不能
    據以認定被告犯行，業如上述。
  (七)綜上所述，檢察官所指上開事證，尚不能遽為被告有罪之認
    定，而被告前開所辯，縱屬無可採信，但本案事證既有上開
    可疑而不能遽認被告犯行之情，且又尚查無其他積極證據足
    以證明其犯罪行為，自不能以推測或擬制之方法，而遽認被
    告犯行。此外，復查無其他積極證據足資證明被告有何強盜
    之犯行，被告被訴強盜罪自屬不能證明。
六、原審就被告強盜部分未詳為推求，遽為論罪科刑之判決，即
    有未恰，被告執此聲明上訴，指摘原判決不當，為有理由，
    應由本院將原判決此部分及定執行刑部分撤銷改判，並為被
    告無罪之判決。
七、另被告所犯加重竊盜罪部分，業經原審判決確定；及本院前
    審時臺灣高雄地方法院檢察署曾以94年度偵字第19447 號案
    件移送併案部分，則與本案係同一事實，均併此敘明。
據上論結，應依刑事訴訟法第369條第1項前段、第364條、第301
第1項，判決如主文。
本案經檢察官沈紹嘉到庭執行職務。
中    華    民    國    95    年    12    月    13    日
                  刑事第七庭    審判長法  官
                                      法  官
                                      法  官
以上正本證明與原本無異。
如不服本判決應於收受本判決後10日內向本院提出上訴書狀，其
未敘述上訴理由者，並得於提起上訴後10日內向本院補提理由書
狀（均須按他造當事人之人數附繕本）「切勿逕送上級法院」。
中    華    民    國    95    年    12    月    13    日
                                      書記官  黃玉珠


司法院資訊處製作；財團法人民間司法改革基金會備份。
